【裁判字號】    98,台上,1531
【裁判日期】    980320
【裁判案由】    違反毒品危害防制條例
【裁判全文】
最高法院刑事判決            九十八年度台上字第一五三一號
上  訴  人  甲○○
選任辯護人  王文雄律師
上列上訴人因違反毒品危害防制條例案件，不服台灣高等法院高
雄分院中華民國九十七年十二月十九日第二審判決（九十七年度
上訴字第一六七號；起訴案號：台灣高雄地方法院檢察署九十六
年度偵字第一九一二三號），提起上訴，本院判決如下：
    主  文
原判決關於販賣第一級、第二級、第三級毒品部分撤銷，發回台
灣高等法院高雄分院。
其他上訴駁回。
    理  由
一、發回部分（即販賣第一、二、三級毒品部分）
本件原判決認定：上訴人甲○○明知海洛因、甲基安非他命分別
為毒品危害防制條例規定之第一級、第二級毒品，不得非法持有
、販賣；硝甲西泮（即Nimetazepam ，下稱一粒眠）係同條例規
定之第三級毒品，不得非法販賣。竟分別為下列犯行：（一）於
民國九十六年六月三十日凌晨二時許，基於販賣第一級毒品海洛
因營利之意圖，在高雄市○○區○○路與林森路口，向綽號「生
仔」之成年男子以新台幣（下同）二萬元之價格，販入海洛因一
包（淨重三．四公克，純質淨重一．五四公克），準備由上訴人
自訂價格轉賣給綽號「明仔」之成年男子，以賺取差價。惟販入
之價金尚未交付予「生仔」，海洛因亦尚未交付予「明仔」，即
遭警查獲。（二）於九十六年六月某日，在不詳地點，意圖營利
而基於販賣第二級毒品甲基安非他命之犯意，分別以二萬四千元
、四萬八千元之價格，販賣甲基安非他命予綽號「小偉」之成年
男子各一次，共計二次。又於不詳之地點，以二千元之價格，販
賣一公克之甲基安非他命予綽號「郁友」之成年男子一次。於九
十六年六月二十八日下午九時許，在其高雄市苓雅區○○○路六
十九號三樓之一之住處，意圖營利而基於販賣第二級毒品甲基安
非他命之犯意，向綽號「安仔」之成年男子以二萬元之價格，購
入不詳重量之甲基安非他命，除部分供自己施用外（施用毒品部
分，業經判決確定），餘均伺機販售與他人。嗣分別於同年六月
底某日，以每次一錢（即三．七五公克）價格五千元，販賣與不
詳姓名年籍之成年人，共販賣二次，每次交易獲利一千元。前後
總計共販賣甲基安非他命五次。（三）於九十六年六月三十日下
午十時許，在高雄市○鎮區○○路與新光路口摩天高雄大樓內，
意圖營利而基於販賣第三級毒品之犯意，向綽號「阿德」之成年
男子，以一萬元之代價購入第三級毒品一粒眠五百十三顆，欲伺
機每顆賺取二元之利潤出售他人。嗣於九十六年七月二日凌晨四
時五十分許，為警至上訴人所住之在高雄市苓雅區○○○路一四
八之四二號康橋飯店七０三號房臨檢，經上訴人同意後搜索，而
查獲海洛因一包（淨重三．四０公克，純質淨重一．五四公克）
、甲基安非他命一包、一粒眠五百十三顆、塑膠盒一個（愷他命
陽性反應）、記事本一本（內載有上訴人販賣甲基安非他命之對
象綽號及價金）、電子秤一個（秤甲基安非他命之重量所用）、
現金六萬元（販賣甲基安非他命之所得）、Dashion 牌行動電話
一具、三星牌行動電話一具、摩托羅拉行動電話一具及行動電話
SIM 卡共三張等情。因而撤銷第一審關於販賣第一級、第二級、
第三級毒品部分之科刑判決。改判論上訴人以販賣第一級毒品罪
，處有期徒刑拾伍年，褫奪公權捌年；又販賣第二級毒品罪，共
伍罪，各處有期徒刑柒年壹月；又販賣第三級毒品罪，處有期徒
刑伍年壹月；並為相關從刑之宣告。固非無見。
惟查：（一）被告或共犯之自白，不得作為有罪判決之唯一證據
，仍應調查其他必要之證據，以察其是否與事實相符，刑事訴訟
法第一百五十六條第二項定有明文。原判決認定：上訴人分別於
同年六月底某日，以每次一錢（即三．七五公克）價格五千元，
販賣甲基安非他命與不詳姓名、年籍之成年人，共販賣二次，每
次交易獲利一千元等情（原判決第三頁第五至八行）。在理由內
說明以：上訴人於警詢及偵查、聲請羈押之審查庭中均供稱：扣
案之安非他命係九十六年六月二十八日「安仔」所交付，自己負
責出貨並收取價金，已經完成交易二次云云。係以上訴人「已經
完成交易二次」之自白為其所憑之證據，然並未敘明有何其他足
以佐證其此部分自白為真實之補強證據，難謂合於證據法則。（
二）有罪判決書記載之事實，為判斷其適用法令當否之準據，法
院應將依職權認定與論罪科刑有關之事項，翔實記載，然後於理
由內逐一說明其憑以認定之證據，並使事實認定與理由說明，互
相適合，方為合法。倘若事實認定與理由說明，不相一致，或事
實或理由之記載前後齟齬，按諸刑事訴訟法第三百七十九條第十
四款後段規定，均屬判決理由矛盾之當然違背法令。又沒收為從
刑之一種，依主從不可分原則，應附隨於主刑而宣告之，且宣告
沒收之物，亦應與論罪科刑之事實有關，依法應沒收或得沒收者
為限，如與本案論罪科刑之事實無關者，即不得併予宣告沒收。
1.原判決認定：上訴人販賣甲基安非他命五次，所得分別為二萬
四千元、四萬八千元、二千元、五千元、五千元等情。如果無訛
，則原判決分別論以販賣第二級毒品五罪，就其犯罪所得，即應
依各次販賣所得分別宣告沒收，乃竟未予區分，於各罪均合併宣
告沒收其販賣所得總額。已非適法。且縱全部沒收，亦應僅止於
所認定之以上共八萬四千元。然原判決理由又說明以：扣案之六
萬元屬上訴人販賣甲基安非他命所得（原判決第十五頁第一、二
行），加計上開八萬四千元，其犯罪所得共計十四萬四千元（原
判決第十五頁第一、二行、第二十二頁倒數第二至九行），而於
主文內諭知：所得新台幣壹拾肆萬肆仟元沒收，未扣案之捌萬肆
仟元，如全部或一部不能沒收時，以其財產抵償之。則該六萬元
，究係何時何次販賣甲基安非他命所得？即屬不明，原判決就此
部分有判決理由矛盾之違背法令。2.原判決於理由說明以：扣案
之記事本一本為上訴人記錄毒品交易金錢往來之帳目所用，行動
電話三具（含SIM 卡）係買賣毒品聯繫時使用，且均為上訴人所
有，係供販賣毒品之犯罪所用，應依刑法第三十八條第一項第二
款予以沒收云云。而於主文販賣第二級毒品罪下宣告沒收。然毒
品危害防制條例第十九條第一項對供販賣毒品犯罪所用之物，有
沒收之特別規定，應優先於刑法而適用，原判決未適用特別法之
規定，而適用刑法第三十八條第一項第二款資為沒收之依據，已
有適用法則不當之違背法令。且原判決並未於事實中認定上訴人
如何以扣案之行動電話作為聯絡販賣毒品之工具等情，則其理由
謂：行動電話三具係買賣毒品時聯絡使用云云。亦嫌無據。又原
判決理由謂：扣案之記事本一本為上訴人記錄「毒品」交易金錢
往來之帳目所用，行動電話三具（含SIM 卡）係買賣毒品聯繫時
使用，且均為上訴人所有，係供販賣「毒品」之犯罪所用，應依
刑法第三十八條第一項第二款予以沒收云云。（原判決第二十二
頁倒數第二行至第二十三頁第五行）然究係僅供其販賣第二級毒
品甲基安非他命之用？抑並有供聯絡販賣第一級、第三級毒品之
用？亦屬不明，此攸關法律之適用，即有查究明白之必要，原審
未予釐清，而僅於販賣第二級毒品罪名予以宣告沒收，而未於所
犯販賣第一級、第三級毒品部分併予宣告沒收，亦非適法。3.原
判決在理由內說明以：扣案之第三級毒品一粒眠五百十三顆，係
上訴人販賣之標的，因係第三級毒品，無正當理由，不得擅自持
有，毒品危害防制條例對於查獲之販賣第三級毒品之沒收並無特
別規定，然上訴人之行為既已構成犯罪，則該毒品即屬不受法律
保護之違禁物，應回歸刑法之適用，依刑法第三十八條第一項第
一款之規定沒收等旨（原判決第二十一頁倒數第二至九行）。然
該扣案之第三級毒品如何不能適用毒品危害防制條例第十八條第
一項之規定沒收，未據原判決說明其理由，已有違誤。況刑法對
依第三十八條第一項第一款沒收之違禁物，並無應「銷燬之」之
規定，原判決主文就此部分諭知扣案之一粒眠五百十三顆均沒收
銷燬之。亦屬無據。以上或為上訴意旨所指摘，或為本院得依職
權調查之事項，應認原判決關於販賣毒品部分有撤銷發回之原因
。基於審判不可分之原則，原判決不另諭知無罪部分，應一併發
回。又原判決於理由內將「附表一」，誤載為「附表二」（原判
決第十頁倒數第一行至第十二頁第四行），並有疏失，案經發回
，併請注意。
二、駁回部分（即持有第二級毒品部分）
按刑事訴訟法第三百七十六條所列各罪之案件，經第二審判決者
，不得上訴於第三審法院，法有明文。本件上訴人所犯持有第二
級毒品罪部分，原審係依毒品危害防制條例第十一條第二項、第
四項論處罪刑，核屬刑事訴訟法第三百七十六條第一款之案件。
依上開說明，既經第二審判決，即不得上訴於第三審法院，上訴
人一併提起上訴，其此部分之上訴為不合法，應予駁回。
據上論結，應依刑事訴訟法第三百九十七條、第四百零一條、第
三百九十五條前段，判決如主文。
中    華    民    國  九十八  年    三    月   二十   日
                      最高法院刑事第三庭
                          審判長法官  林  增  福
                                法官  張  清  埤
                                法官  陳  世  雄
                                法官  蔡  國  在
                                法官  黃  梅  月
      本件正本證明與原本無異
                                      書  記  官
中    華    民    國  九十八  年    三    月  二十四  日
                                                      V


司法院資訊處製作；財團法人民間司法改革基金會備份。
